臺灣高等法院刑事判決
110年度上訴字第481號
上  訴  人  臺灣新北地方檢察署檢察官
被      告  林俊宏


上列上訴人因毒品危害防制條例案件，不服臺灣新北地方法院10
9年度審訴字第1709號，中華民國109年8月24日第一審判決（起
訴案號：臺灣新北地方檢察署109年度毒偵字第3086號），提起
上訴，本院判決如下：
    主  文
上訴駁回。
    事  實
一、公訴意旨略以：被告林俊宏基於施用第一級毒品之犯意，於
    民國109 年2 月5 日某時許，在新北市○○區○○街00號3樓住
    處內，以將第一級毒品海洛因加水稀釋置於注射針筒內，注
    射至身體之方式，施用第一級毒品海洛因1 次。另基於施用
    第二級毒品之犯意，於同日14時許，在上址住處內，以將第
    二級毒品甲基安非他命置於玻璃球內燒烤後，吸食其產生煙
    霧之方式，施用第二級毒品甲基安非他命1 次。嗣於同日21
    時30分許，在新北市○○區○○街00號前，因另案遭通緝而為警
    查獲，且經警對其採尿送驗，結果呈安非他命、甲基安非他
    及嗎啡陽性反應。因認被告涉犯毒品危害防制條例第10條第
    1 項施用第一級毒品罪嫌及同條例第10條第2 項施用第二級
    毒品罪嫌等語。　　
二、按起訴之程序違背規定者，應諭知不受理之判決，刑事訴訟
    法第303條第1款定有明文。此所稱起訴之程序違背規定，係
    指檢察官提起公訴之訴訟行為於程序上有違法律規定而言。
    而提起公訴之訴訟行為是否於程序上有違法律規定，原則上
    固以起訴時所存在之事項及法律規定為判斷，惟檢察官起訴
    後始發生之情事變更事由，致法院不能為實體審理及判決者
    ，亦屬「起訴之程序違背規定」（最高法院109年度台上字
    第3826號判決意旨參照）。
三、被告行為後，毒品危害防制條例於109年1月15日修正公布、
    同年7月15日施行，將施用毒品之再犯期間由「5年」改為「
    3年」，並就修正施行後仍於偵查中之案件，規定由檢察官
    逕依修正後規定處理，此觀同條例第20條第3項、第23條第2
    項、第35條之1第1款規定甚明。是就被告於「3年後再犯」
    之施用毒品行為，檢察官已不得追訴處罰。又修正後毒品危
    害防制條例第20條第3項、第23條第2項規定，雖僅將原條文
    之再犯期間由「5年」改為「3年」，惟鑑於將施用毒品者監
    禁於監獄內，僅能短期間防止其接觸毒品，因慣用毒品產生
    之「心癮」根本無法根除，並慮及毒品條例施行多年累積之
    戒毒經驗及實效，暨逐步擴充之醫療、戒癮機構、專業人力
    、社區支援系統等資源，尤以同條例第24條修正，擴大檢察
    官對施用毒品者附條件緩起訴處分之範圍，使其能視個案具
    體情形給予適當多元社區處遇。本次修正後對於施用毒品者
    之思維，自應與時俱進，擺脫以往側重於「犯人」身分之處
    罰，著重其為「病患」之特質，並以「治療」疾病為出發點
    ，重新評價前揭所謂「3年後再犯」之意義。而毒品戒除不
    易，須經長期且持續之治療，施用毒品者既被視為「病患性
    犯人」，最佳處遇方式即為治療。對於施用毒品者之治療方
    式，有機構外之處遇（如自行赴醫院戒癮、附命完成戒癮治
    療緩起訴處分等），或機構內之觀察、勒戒或強制戒治；至
    對施用毒品者科以刑罰，無非在運用刑罰之一般預防功能以
    嚇阻毒品之施用。監獄為執行場所而非戒癮專責機構，針對
    施用毒品者及其再犯之特性，法務部於106年12月5日頒訂之
    「科學實證之毒品犯處遇模式計畫」，目的即是積極引進地
    區醫療體系之協助，提供毒癮戒治，落實社區追蹤輔導及治
    療之銜接，俾修復創傷、預防再犯。惟刑罰因涉及人身自由
    之基本權，故於施用毒品初犯時皆以傳統之機構外或機構內
    處遇方式治療，如再施用毒品時，始科以刑事責任。而當刑
    罰處遇仍不能有效幫助施用毒品者改善惡習時，即表示無法
    以此方式發揮治療效果，若繼續施以刑罰只具懲罰功能，不
    僅無法戒除毒癮，更漸趨與社區隔離，有礙其復歸社會。基
    於憲法應保障人民之生存權，及根據每個國民生存照顧需要
    提供基本給付之理念，為協助施用毒品者戒除毒癮復歸社會
    ，對於經監獄監禁處遇後仍再犯之施用毒品者，更應恢復以
    機構內、外之治療協助其戒除毒癮。此即本次修正毒品危害
    防制條例第20條第3項關於施用毒品者所謂「3年後再犯」係
    何所指之立法真諦。除檢察官優先適用第24條命附條件緩起
    訴處分處遇（不論幾犯，亦無年限）外，對於施用毒品初犯
    者，應適用第20條第1項、第2項為機構內之觀察、勒戒或強
    制戒治；若於上開機構內處遇執行完畢釋放後，於「3年內
    再犯」者，依第23條第2項規定，應依法追訴；倘於「3年後
    再犯」自應再回歸到傳統醫療體系機構內重為觀察、勒戒或
    強制戒治之治療。是對於戒除毒癮不易者，唯有以機構內、
    外處遇及刑事制裁等方式交替運用，以期能控制或改善其至
    完全戒除毒癮。故本次修正後所謂「3年後（內）再犯」，
    自應跳脫以往窠臼，以「3年」為期，建立「定期治療」之
    模式。其規定中所謂「3年後再犯」，只要本次再犯（不論
    修正施行前、後）距最近一次觀察、勒戒或強制戒治執行完
    畢釋放已逾3年者，即該當之，不因其間有無犯施用毒品之
    罪經起訴、判刑或執行而受影響（最高法院大法庭109年度
    台上大字第3826號裁定參照）。
四、經查，被告前因施用毒品案件，經原法院裁定送觀察、勒戒
    後，於96年10月15日因無繼續施用傾向出所乙節，有本院被
    告前案紀錄表附卷可稽。公訴意旨雖認被告於109 年2 月5
    日某時及同日14時許，再犯本案施用毒品之犯行，然被告本
    案施用毒品犯行既係於前次觀察、勒戒執行完畢3 年後再犯
    ，且本案係於109 年8 月12日始繫屬於原法院，此有原法院
    收狀戳在卷可稽，是本案不因被告曾犯施用毒品罪，經起訴
    、判刑或緩起訴處分確定而受影響，自應依現行毒品條例第
    20條第3項、第24條等規定，由檢察官基於一次性之整體規
    劃而重啟處遇程序，視被告個案情形，斟酌是否聲請觀察、
    勒戒，或再給予緩起訴處分之機會。其逕予提起公訴，法院
    無從替代檢察官為上開合義務性之裁量處遇，應認本件起訴
    程序違背規定，且無從補正。原審同此認定，依刑事訴訟法
    第303條第1款、第307條規定，不經言詞辯論，諭知不受理
    之判決，核無違誤，應予維持。
五、檢察官上訴意旨略以：㈠新法所謂「三年後再犯」或「三年
    内再犯」，是否僅限於二犯施用毒品罪者或兼含三犯以上之
    情形？修正說明確實並未明確予以說明，而依法務部檢察司
    就該條例之修法解釋，認為該條例適用之對象，限於3年後
    「始再」有施用第一、二級毒品行為者，從而過去實務見解
    認為如第三次犯雖距第一次犯之觀察、勒戒或強制戒治執行
    完畢釋放後3年，然因釋放後3年内已有二犯，非「3年後始
    再有施用」（非釋放後第一次犯，不符「始再」有施用第一
    、二級毒品行為之定義），即無再行觀察、勒戒或強制戒治
    之適用，自應提起公訴（或聲請簡易判決處刑）或給予缓起
    訴處分，核與此次修法後之立法理由相符。㈡被告前因施用
    毒品案件，經依原法院裁送觀察、勒戒後，認無繼續施用毒
    品之傾向，於96年10月15日釋放，並經臺灣新北地方檢察署
    檢察官以96年度毒偵字第4465號不起訴處分確定。被告又於
    5年内因施用毒品，由原法院分別以97年度訴字第2186號、
    第2101號判決處有期徒刑6月、7月確定，並定應執行有期徒
    刑9月確定。再因施用毒品案件，經原法院以108年度審訴字
    第1810號判決處有期徒刑6月、3月，應執行有期徒刑7月確
    定（於本件不構成累犯）。詎仍不知悔改，復基於施用第一
    、二級毒品之犯意，於109年2月5日再犯本案施用毒品罪。
    是被告顯非屬釋放3年後「始再」有施用之情形，自應提起
    公訴，而非聲請觀察勒戒之程序等語。惟依修正後毒品危害
    防制條例第20條第3項、第23條第2項規定，既係以「觀察、
    勒戒或強制戒治執行完畢釋放後，3年內再犯」為其追訴條
    件，倘被告未曾於3年內接受觀察、勒戒或強制戒治處遇，
    即無從適用該規定予以追訴處罰，已如前述，是檢察官上訴
    理由，與修正後毒品危害防制條例第20條第3項、第23條第2
    項等規定，及最高法院109年度台上大字第3826號裁定意旨
    不合，難認可採。至被告前另因施用毒品案件，經臺灣新北
    地方檢察署以104年度毒偵字第1588 號緩起訴確定，被告於
    105年9月11日履行完成必要命令，而觀護結束執行完畢，此
    有本院被告前案紀錄表1份在卷可按，而本案施用毒品犯行
    係於緩起訴處分執行完畢3 年後再犯，亦無從適用毒品危害
    防制條例第10條第1、2項規定予以追訴處罰，此外，上訴意
    旨未提出其他理由，以指摘原判決有何違法或不當，僅憑前
    詞，提起本件上訴，為無理由，應予駁回，並不經言詞辯論
    為之。
據上論斷，應依刑事訴訟法第368條、第372條，判決如主文。
中　　華　　民　　國　　110 　年　　2 　　月　　20　　日
                  刑事第二十庭  審判長法　官  王復生
                                      法　官  遲中慧
                                      法　官  蕭世昌
以上正本證明與原本無異。
施用第二級毒品部分不得上訴。
施用第一級毒品部分如不服本判決，應於收受送達後20日內向本
院提出上訴書狀，其未敘述上訴之理由者並得於提起上訴後20日
內向本院補提理由書（均須按他造當事人之人數附繕本）「切勿
逕送上級法院」。
                                      書記官  吳建甫
中　　華　　民　　國　　110 　年　　2 　　月　　20　　日